臺灣高雄地方法院刑事判決　　　　　　　100年度易字第444號
公　訴　人　臺灣高雄地方法院檢察署檢察官
被　　　告　蔡明宏
上列被告因侵占案件，經檢察官提起公訴（99年度偵續字第503
號），本院判決如下：
    主  文
蔡明宏犯侵占罪，累犯，處有期徒刑捌月。
    事  實
一、蔡明宏前因妨害自由案件，經本院以96年度訴字第1797號判
    處有期徒刑6 月確定，並於民國98年3 月25日易科罰金執行
    完畢，猶不知悔改。其於98年6 月間在友人介紹下，認識與
    鄔永強發生退夥爭議之利艾臻，遂接受利艾臻之委託代為向
    鄔永強追討投資金額之3 成即新臺幣（下同）30萬元，雙方
    並約定以其中10萬元作為蔡明宏之酬勞，若蔡明宏向鄔永強
    取得款項，即應交還利艾臻。嗣鄔永強經蔡明宏追討後，於
    98年6 月23日開立到期日分別為同年7 月30日、8 月30日、
    9 月30日，面額各10萬元之支票共3 張予蔡明宏作為擔保，
    並陸續至98年11月21日前某時，已將30萬元全數對蔡明宏給
    付完畢。惟蔡明宏陸續取得鄔永強所給付款項之期間，因自
    身周轉困難，故除於同年9 月15日及同年10月2 日，曾先後
    於取得鄔永強所交付之9000元、11000 元後隨即存入利艾臻
    之銀行帳戶外，竟意圖為自己不法所有，而基於侵占之犯意
    ，接續以變易持有為所有之意思將其餘本應轉交利艾臻之共
    18萬元侵占入己。嗣經利艾臻查覺有異，並於98年11月21日
    與蔡明宏相約見面，經蔡明宏於當日自承已收取全數金額後
    ，始悉上情。
二、案經利艾臻訴由高雄市政府警察局左營分局報告臺灣高雄地
    方法院檢察署檢察官偵查起訴。
    理  由
壹、證據能力部分：
    按被告以外之人於審判外之陳述，雖不符前4 條之規定，而
    經當事人於審判程序同意作為證據，法院審酌該言詞陳述或
    書面陳述作成時之情況，認為適當者，亦得為證據，刑事訴
    訟法第159 條之5 第1 項定有明文。查本案認定事實所引用
    之卷內證據資料，除原已符同法第159 條之1 至第159 條之
    4 規定、及法律另有規定等傳聞法則例外規定，而得作為證
    據外，並無證據證明係公務員違背法定程式所取得，而檢察
    官、被告蔡明宏於本院行準備程序時，均同意其作為本案證
    據之證據能力，且本院審酌前揭陳述作成時之情況，並無違
    法取證之瑕疵，亦認以之作為證據為適當，是本件有關被告
    以外之人於審判外之言詞或書面陳述等供述證據，依前揭法
    條意旨，自均得為證據。
貳、實體部分：
一、訊據被告固坦承其受告訴人利艾臻委託而向證人鄔永強取得
    30萬元，扣除報酬及業已轉交之部分尚積欠告訴人利艾臻共
    18萬元之事實，惟矢口否認有何侵占之犯行，辯稱：伊在取
    得鄔永強開立之支票當天，就已與利艾臻談妥支票由伊保管
    向鄔永強收錢，而伊則每月給付利艾臻3 萬元，雖伊事後並
    未如期給付，然係因經濟困難所致，並無侵占犯意云云。
二、經查，被告於98年6 月間在友人介紹下，認識與證人鄔永強
    發生退夥爭議之告訴人利艾臻，遂接受告訴人利艾臻之委託
    代為向證人鄔永強追討投資金額之3 成即30萬元，雙方並約
    定以其中10萬元作為被告之酬勞；嗣證人鄔永強經被告追討
    後，於98年6 月23日開立到期日分別為同年7 月30日、8 月
    30日、9 月30日，面額各10萬元之支票共3 張予被告作為擔
    保，並陸續至98年11月21日被告與告訴人利艾臻相約見面前
    某時，即將30萬元全數向被告給付完畢，而被告僅於同年9
    月15日及同年10月2 日曾先後將9000元、11000 元存入告訴
    人利艾臻之銀行帳戶內，其餘本應轉交告訴人之18萬元則經
    被告挪作他用等情，均業經被告於偵查、審理中所自承明確
    （偵卷二第23-24 、63-64 頁、院卷二第30-31 頁），核與
    證人即告訴人利艾臻、鄔永強於偵查或審理中之證述均大致
    相符（偵卷二第22-23 、54頁、院卷二第25、27頁），並有
    證人鄔永強之國泰世華商業銀行支票簿及票根、台灣票據交
    換所高雄市分所100 年1 月28日台票高字第0117號函、國泰
    世華銀行四維分行100 年2 月9 日國世四維字第1000016 號
    函等在卷可查（偵卷二第40、42-44 、69、73頁），是此部
    份事實自已足堪認定。
三、而按侵占罪為即成犯，於持有人將持有他人之物變易為所有
    之意思時，即行成立，縱令事後將侵占之物返還或被害人允
    予借用，仍不影響已成立之犯罪（最高法院67年台上字第26
    62號判例、83年度台上字第6345號判決意旨參照）。承上，
    本件被告既於98年6 月23日向證人鄔永強收取支票起、迄至
    98年11月21日之前某時止，即已將所取得之金額其中18萬元
    （即扣除酬勞10萬元、及已轉交之2 萬元）挪為他用，則參
    諸前揭說明，本件自應究明被告於挪用款項時有無侵占犯意
    ？亦即，據被告前揭所辯，則雙方於被告將該筆金額挪為他
    用前，是否曾有「無論證人鄔永強給付情形如何，被告僅（
    均）需每月給付3 萬元予利艾臻即可」之約定？或實際上在
    被告將款項挪作他用時，雙方並無所謂每月給付3 萬元之約
    定，而僅係告訴人利艾臻察覺被告挪用款項後，被告始提出
    此等還款方案？即為本案之判斷關鍵。經查：
  (一)被告就此雖以前揭情詞置辯，並於偵查中具狀辯以：利艾臻
    同意伊每月給付3 萬元後，雙方實係另行成立民事上之消費
    借貸關係，嗣因伊財務困難始無法履行債務，但與侵占無涉
    等語（偵卷二第66-68 頁）。惟查，證人利艾臻於偵查、審
    理中係證稱：被告取得票據後確實有打電話給伊，當時被告
    表示鄔永強開了3 張各10萬元的票據給他，伊問被告該票據
    可否換現金，被告說鄔永強信用不好可能會跳票，所以要伊
    把票據給他保管以便催討，當時伊有同意。但伊從來沒有同
    意要借被告錢。當時被告是說這3 張票據各拿到10萬元就還
    伊10萬元，並沒有說不管有無要到錢都每個月給伊3 萬元，
    而是拿到多少就給伊多少，所以被告才會在98年9 月15日及
    10月2 日各還伊9000元及11000 元，是到了11月21日找被告
    出來談時，被告才說每個月要還伊3 萬元等語（偵卷二第24
    、55頁、院卷二第26-27 頁），已明確表示雙方係直至被告
    將該筆18萬元之款項挪作他用後，始有關於每月返還3 萬元
    之約定。是被告所辯與證人利艾臻所述既有所不符，是否足
    採本有可疑。
  (二)次查，被告於本院行準備程序時係供稱：伊拿到支票當天就
    打電話跟利艾臻問她要怎麼處理，她說支票放在伊這邊，伊
    說如果放在伊這邊，就伊自己去向鄔永強收錢，利艾臻也有
    同意；後來到9 月的時候，利艾臻說如果鄔永強有給伊錢，
    就直接把錢匯給她，不用等到每個月匯款3 萬元，所以伊在
    9 月15日、10月2 日收到鄔永強給的錢後就直接轉給利艾臻
    ；後來鄔永強還有陸續給伊錢，但是因為伊生意周轉有急用
    ，而且伊想之前已經跟利艾臻說好每月匯款3 萬元給她，所
    以就沒有每次收到錢就轉交給利艾臻，而是想說按月給付就
    行了，錢先拿去做生意上急用等語（院卷一第13-14 頁）。
    是縱使被告此部所辯屬實，惟顯然亦已自認其於98年9 月15
    日、同年10月2 日先後將9000元、11000 元返還告訴人利艾
    臻時，即明知雙方在該時點實際上已無任何可允其私自挪用
    款項之約定，而係應即時、如數將自證人鄔永強取得之款項
    轉交告訴人利艾臻；故其事後仍將所陸續收取之款項私自挪
    作他用，本已有將所持有他人之物變易為所有之侵占犯意甚
    明。是以，被告雖稱其無侵占犯意，然亦與其所自承之客觀
    情形有所不符。
  (三)再以，被告於警詢中並供稱：伊有欠利艾臻18萬元，但伊有
    與利艾臻協調過要每月還她3 萬元。欠這筆錢的原因是利艾
    臻投資鄔永強的咖啡廳100 萬元，但咖啡廳經營不善倒閉，
    利艾臻想拿回這筆錢，但鄔永強說無法還這麼多，只能還約
    20至30萬元，利艾臻便透過伊傳話給鄔永強要他每月還利艾
    臻3 萬元，鄔永強開立3 張面額10萬元的支票給利艾臻，利
    艾臻說先寄放在伊這邊，但鄔永強無法還這筆錢，利艾臻又
    逼伊要鄔永強這筆錢，伊沒辦法只好跟利艾臻說伊只能每個
    月償還3 萬元給她等語（警卷第2-3 頁）。而依其此部所述
    ，可見(一)所謂每月償還3 萬元之想法係為告訴人利艾臻所主
    動提出，並要求被告轉告證人鄔永強；(二)又雙方之所以達成
    此等約定，係因告訴人利艾臻「逼」被告還錢，故被告始與
    告訴人利艾臻「協調」如何「償還」款項，故顯然可見被告
    於商討此等約定時，其實際上係基於「積欠告訴人利艾臻款
    項」之立場。然就前者而言，被告於審理中卻供稱：每月還
    3 萬元是伊主動跟利艾臻講的，利艾臻沒有要伊跟鄔永強講
    過，伊也沒有自己跟鄔永強講等語（院卷二第31頁），是就
    每月3 萬元之想法究係何人提出、又或告訴人利艾臻有無要
    求被告轉知證人鄔永強乙節，被告所述顯然已有前後不符之
    處；又就後者而言，若如被告於審理中所辯雙方係於取得證
    人鄔永強之支票當日（即98年6 月23日）已有此約定為真，
    然依當時各張支票之到期日均尚未屆至之狀況下，以被告代
    人催討債務之立場，亦殊難想像其為何竟有自任為債務人而
    承擔還款義務之必要。
  (四)實則，衡諸一般社會上之支票交易狀況，於甲存帳戶中有足
    夠存款供執票人於到期日提示取款，固屬正常之交易模式；
    然縱無足夠之存款，僅以支票作為債務擔保者亦所在多有。
    是告訴人利艾臻固自承曾同意將支票留存在被告處以利被告
    逕行向證人鄔永強取款，然並無顯然違反社會上之交易習慣
    ，自無從依此遽認雙方必能同時有何每月給付3 萬元之約定
    。反之，自被告於審理中所述：伊先前與利艾臻不認識，是
    為了要追討這筆錢才認識的等語（院卷二第31頁），顯見被
    告與告訴人利艾臻間除委託取款外別無任何熟識關係，故依
    一般常理，被告之立場至多僅有應在各張支票之到期日前確
    認證人鄔永強是否如期付款、並於取得款項後轉交告訴人利
    艾臻之義務；是其在甫取得證人鄔永強之支票，而對於何時
    、甚至是否可順利取得款項均尚無法確認之情形下，竟願意
    自掏腰包每月給付3 萬元予告訴人利艾臻，實屬匪夷所思之
    事。否則若證人鄔永強事後藉故拖延還款、甚至避不見面，
    被告豈非除無法取得本可獲得之10萬元報酬外，反而更使自
    身每月平添可能無法回收之3 萬元損失？況且，實際上自本
    件證人鄔永強開立支票後，被告迄今僅於98年9 月15日、同
    年10月2 日先後將9000元、11000 元返還告訴人利艾臻，已
    如前述；是被告無論係在其所主張達成約定之98年6 月23日
    後、或在告訴人利艾臻所主張之98年11月21日後，均無任何
    每月給付告訴人利艾臻3 萬元之行為，更難認被告所辯有何
    可採之處。是綜觀上開事證，足見雙方雖有每月返還3 萬元
    之約定，然此無非僅係被告於見挪用款項一事遭告訴人利艾
    臻察覺後，始於98年11月21日提出之還款方案，而非如被告
    所辯雙方於其挪用款項前即有此等約定、甚至成立消費借貸
    之關係甚明。則被告明知未得告訴人利艾臻之同意，即將所
    陸續自證人鄔永強處取得、而僅係代告訴人利艾臻持有之款
    項共18萬元，私自變易為所有之意而挪作個人生意周轉之用
    ，自有侵占之犯意甚明；且被告既係作為周轉之用，應認當
    時其經濟能力已屬不佳，難認有何清償之能力，又其於雙方
    98年11月21日會面後，仍迄未有何還款行為，更顯見被告並
    無任何清償之計畫，故其有不法所有意圖乙節，自亦足堪認
    定。
  (五)綜上所述，被告所辯，經核均屬臨訟卸責之詞，不足採信，
    其本件所為犯罪事證明確，應予依法論科。
四、按如以自己或第三人不法所有之意思，而侵占自己持有他人
    之物，不論其物體是否代替物，均應成立刑法第335 條第1
    項之侵占罪，司法院院解字第3742號解釋意旨可供參照。故
    被告將所為告訴人利艾臻持有之金錢，變易為所有之意思而
    加以侵占入己，核其所為，係犯刑法第335 條第1 項之普通
    侵占罪。被告基於單一侵占為告訴人利艾臻持有款項之犯意
    ，於密切接近之時間內、以相同之方式陸續將所收取之款項
    侵占入己，所侵害者為同一之法益，各行為之獨立性極為薄
    弱，依一般社會健全觀念，難以強行分開，在刑法評價上，
    以視為數個舉動之接續施行，合為包括之一行為予以評價較
    為合理，是被告所為，應論以接續犯之實質上一罪。又被告
    有如上事實欄所述前科事實，有臺灣高等法院被告前案紀錄
    表1 份在卷可查，其受有期徒刑執行完畢後，5 年以內故意
    再犯本件有期徒刑以上之罪，為累犯，應依法加重其刑。爰
    審酌被告受告訴人利艾臻委託追討債務，且亦陸續自債務人
    處取得款項，若依約履行轉交之義務，則本可獲得高達10萬
    元之酬勞，惟其竟捨此不為，僅因自身一時需款孔急即逕自
    將之侵占並挪作他用，所為自無足採。且被告犯罪後，始終
    否認犯行，且前後說詞矛盾，未見其表達悔悟之意，於犯罪
    後態度部分無從為其有利之考量，又慮及其本件所侵占之金
    額達於18萬元，數額非少，且事發迄今縱在此等金額內亦未
    與告訴人利艾臻達成和解，賠償告訴人利艾臻因而所受之損
    失，實有不該，及斟酌其素行，及本件犯罪之動機、手段等
    一切情狀，量處如主文所示之刑。
五、至告訴人利艾臻雖指稱：被告向鄔永強實係取得35萬元，故
    被告侵占之金額應為35萬元等語。惟查，就被告業已轉交之
    2 萬元部分，告訴人利艾臻於審理中亦陳稱：這是鄔永強給
    被告多少，被告就給伊多少的錢等語（院卷二第27頁），是
    此等金額自難認屬被告侵占之部分。又就被告在30萬元之外
    所另行向證人鄔永強取得之5 萬元部分，查告訴人利艾臻亦
    於審理中陳稱：被告於98年11月21日只承認拿到30萬元，差
    額的5 萬，鄔永強當時跟被告說你自己心理明白清楚等語（
    院卷二第27-28 頁），是該筆5 萬元與告訴人利艾臻之退夥
    事宜有無關連，亦有可疑。末就其餘之10萬元部分，其性質
    本屬被告本件催討款項之酬勞，雖告訴人利艾臻於審理中陳
    稱：因被告並未按時將款項轉交給伊，故伊沒有義務要付等
    語（院卷二第26頁），然此無非係雙方基於委任關係所生之
    債務糾葛，縱被告未履行其轉交款項之契約義務，亦僅屬事
    後是否退還報酬之問題，而與易持有為所有之侵占行為無涉
    。故被告所侵占之範圍，自應僅限於本院前揭所認定之18萬
    元部分，本件起訴意旨亦同此認定，故告訴人利艾臻此部所
    指應認尚有誤會，併此敘明。
據上論斷，應依刑事訴訟法第299 條第1 項前段，刑法第335 條
第1 項、第47條第1 項，刑法施行法第1 條之1 ，判決如主文。
本案經檢察官吳書怡到庭執行職務。
中    華    民    國   100    年    5     月    25    日
            刑事第九庭  審判長  法  官  鄭詠仁
                                法  官  顏銀秋
                                法  官  黃沛文
以上正本證明與原本無異。
如不服本判決應於收受送達後10日內向本院提出上訴書狀，並應
敘述具體理由；如未敘述上訴理由者，應於上訴期間屆滿後20日
內向本院補提理由書（均須按他造當事人之人數附繕本）「切勿
逕送上級法院」。
中    華    民    國   100    年    5     月    25    日
                                書記官  胡美儀
附錄本判決論罪法條：
中華民國刑法第335條
（普通侵占罪）
意圖為自己或第三人不法之所有，而侵占自己持有他人之物者，
處5 年以下有期徒刑、拘役或科或併科1 千元以下罰金。
前項之未遂犯罰之。